臺灣臺南地方法院民事判決　九十三年度訴字第三四二號
　　原　　　告　乙○○
　　訴訟代理人　林金宗律師
　　被　　　告　慶豐商業銀行股份有限公司台南分公司
　　法定代理人　甲○○
　　訴訟代理人　丙○○
　　　　　　　　丁○○
右當事人間請求債務人異議之訴事件，經本院於民國九十三年九月一日言詞辯論終結
，判決如左：
      主      文
確認被告對原告就黃全木於民國八十五年三月五日向被告所為新台幣貳佰壹拾貳萬元
之借款，於超逾新台幣壹佰伍拾陸萬肆仟玖佰肆拾捌元，及自民國九十二年二月十八
日起至清償日止，按年息百分之九點四二計算之利息，並自民國九十二年二月十九日
起，按上開利率百分之二十計算之違約金之連帶保證債權不存在。
原告其餘之訴駁回。
訴訟費用由被告負擔十分之三，餘由原告負擔。
    事 實 及 理 由
甲、程序方面：
    按執行名義成立後，如有消滅或妨礙債權人請求之事由發生，債務人得於強制執
    行程序終結前，向執行法院對債權人提起異議之訴，強制執行法第十四條第一項
    定有明文。本件被告以本院八十八年度促字第一九七五四號支付命令為執行名義
    ，聲請本院民事執行處對黃全木所有坐落台南市○○區○○段一地號土地（權利
    範圍一萬分之八十五）（下稱第一地號土地）及坐落其上台南市○○區○○段六
    七九一建號、門牌號碼台南市○○區○○路二百號八樓之六及台南市○○區○○
    段六七九二建號、門牌號碼台南市○○區○○路二百號八樓之七地上建物（下稱
    第六七九一、第六七九二建號建物）為強制執行，經本院民事執行處八十八年度
    執正字第二一○四四號強制執行，將黃全木上開不動產經四次拍賣而未拍定撤回
    ，並發給債權憑證，嗣被告持債權憑證為執行名義再聲請對黃全木所有上開不動
    產為強制執行（本院九十一年度執正字第一三二五四號）後，被告尚有本金新台
    幣（下同）一百九十八萬九千三百七十八元未獲清償，且利息及違約金亦僅受償
    至九十二年二月十八日止，就未受償金額並發給債權憑證，被告遂再以該債權憑
    證聲請對原告乙○○於第三人台南區中小企業銀行股份有限公司府城分行（下稱
    台南中小企銀府城分行）之薪資、獎金為強制執行，經本院九十二年度執字第三
    八九九一號強制執行事件受理，對第三人台南中小企銀府城分行發扣押命令及收
    取命令，因原告主張有消滅或妨礙原告請求之事由，且強制執行程序尚未終結，
    原告乃提起本訴，此有本院調取九十二年度執字第三八九九一號執行卷宗可稽，
    原告之起訴，應屬合法。
乙、實體方面：
壹、兩造爭執要旨：
一、原告起訴主張：
  １、原告乙○○與訴外人黃全木為購置不動產，於民國八十五年三月五日分別向被
      告借款一百十萬元及二百十二萬元，並提供所購買之房地為抵押，且互為連帶
      保證人。原告提供予被告設定抵押權之房地為台南市○○區○○段一地號土地
      及同段六六八七、六八七二建號建物，則依抵押權設定契約書之其他約定事項
      第一項之約定，被告就原告所有上開不動產設定抵押權所擔保之債權範圍包括
      原告對被告之保證債務。
  ２、原告於八十五年六月二十八日將所有之上開不動產移轉登記予訴外人邱永定，
      迄九十二年八月四日被告同意訴外人邱永定重新貸款以清償原告上開借款所積
      欠之款項，被告並出具抵押權塗銷同意書，同意塗銷上開不動產所設定之抵押
      權登記，足認被告已同意免除原告對被告所負之全部債務，包含保證債務。
  ３、被告就原告上開不動產設定抵押權所擔保之債權範圍既包括原告對被告之保證
      債務，而被告復同意塗銷該抵押權設定登記，則依民法第七百五十一條之規定
      ，被告既拋棄其擔保物權，原告自應免除保證債務責任。故原告對訴外人黃全
      木上開借款所負之連帶保證債務已不存在，被告自不得依債權憑證對原告聲請
      強制執行。
  ４、再者，訴外人黃全木之借款經多次清償後，尚積欠之金額應為本金一百六十八
      萬零七百七十八元，及自九十一年三月二十一日起至清償日止按年息百分之九
      點四二計算之利息，以此計算被告聲請強制執行分配受償之金額，被告未獲受
      償之本金尚餘九十五萬九千六百四十一元，然被告竟於九十二年十一月間聲請
      強制執行時，申報債權本金為一百九十九萬三千一百二十九元，並自八十八年
      三月五日起至清償日止按年息百分之九點四四計算之利息，致被告經本院民事
      執行處分配受償後，未獲受償之本金尚餘一百九十八萬九千三百七十八元，顯
      屬有誤，為此爰依強制執行法第十四條之規定，提起債務人異議之訴等語。
  ５、並聲明：(一)確認被告對原告就黃全木於八十五年三月五日向被告借款二百十二
      萬元之連帶保證債權不存在；(二)本院九十二年度執字第三八九九一號強制執行
      事件，對原告所為之強制執行程序應予撤銷；(三)被告不得依本院八十八年度執
      字第二一○四四號債權憑證對原告強制執行。
二、被告則以：
    原告於八十五年三月五日向被告借款一百十萬元，並邀同訴外人黃全木為連帶保
    證人，且以其所有上開不動產設定最高限額抵押權，惟因原告將其所有上開不動
    產出售，且於九十二年八月四日將此借款清償，被告使開立抵押權塗銷同意書予
    原告，以塗銷該最高限額抵押權之設定，此乃因上開債權一百十萬元已獲清償，
    抵押權將無所附麗之故，並非謂被告有拋棄擔保物權之意，或同意免除原告就訴
    外人黃全木借款二百十二萬元之連帶保證責任。而訴外人黃全木所借款項自八十
    八年二月五日起即未依約攤還本息，全部債務視為到期，原告就訴外人黃全木所
    積欠之款項，自應負連帶保證責任，則被告於拍賣訴外人黃全木所有之不動產後
    ，對不足額部分繼而對原告之薪資強制執行，於法並無不合等語資為抗辯。並聲
    明：原告之訴駁回。
貳、兩造不爭執之事實：
一、訴外人黃全木於八十五年一月十七日日邀同原告乙○○為連帶保證人，向被告借
    款二百十二萬元（以下簡稱系爭借款），借款期限自八十五年三月五日起至九十
    二年三月五日止，詎訴外人黃全木自八十八年二月五日起即未依約攤還本息，依
    約定書第四條第一款之約定，訴外人黃全木之全部債務視為到期，尚積欠本金一
    百九十九萬七千零七十三元及自八十八年二月五日起至清償日止，按年息百分之
    九點四四計付之利息，並自八十八年三月五日起至清償日止，逾期在六個月以內
    者，按上開利率百分之十，逾期超過六個月者，按上開利率百分之二十計算之違
    約金。
二、訴外人黃全木就系爭借款提供其所有第一地號土地及第六七九一、六七九二建號
    建物為被告設定本金最高限額二百六十五萬元之抵押權。
三、被告向本院聲請對訴外人即借款人黃全木、原告即連帶保證人核發支付命令給付
    系爭借款所積欠之款項，該支付命令（八十八年度促字第一九七五四號）業於八
    十八年六月二十九日確定。
四、被告以上開支付命令為執行名義，聲請本院民事執行處對訴外人黃全木所有上開
    第一地號土地及第六七九一、六七九二建號建物為強制執行，經本院民事執行處
    八十八年度執正字第二一○四四號強制執行，將黃全木所有上開不動產經四次拍
    賣而未拍定撤回，並發給債權憑證，嗣被告持債權憑證為執行名義再聲請對訴外
    人黃全木所有上開不動產為強制執行（本院九十一年度執正字第一三二五四號）
    後，被告尚有本金一百九十八萬九千三百七十八元未獲清償，且利息及違約金亦
    僅受償至九十二年二月十八日止，就未受償金額並發給債權憑證，被告遂再以該
    債權憑證聲請對原告乙○○於台南中小企銀府城分行之薪資、獎金為強制執行，
    經本院九十二年度執字第三八九九一號強制執行事件受理。
五、原告於八十五年一月十七日向被告借款一百十萬元，並提供其所有坐落台南市○
    ○區○○段一地號土地（權利範圍一萬分之三十六）及其上台南市○○區○○段
    六六八七建號、門牌號碼台南市○○區○○路二百號及台南市○○區○○段六八
    七二建號、門牌號碼台南市○○區○○路二百號十三樓之十一地上建物（以下簡
    稱系爭不動產）為被告設定本金最高限額一百三十八萬元之抵押權。嗣原告乙○
    ○清償該筆借款債務，被告於九十二年八月四日出具抵押權塗銷同意書，同意塗
    銷台南市台南地政事務所中華民國八十五年二月六日收件南市第字第五一八六號
    權利價值本金最高限額新台幣一百三十八萬元之抵押權登記。
六、本件抵押權所擔保之債務，含主債務及保證債務。
    以上雙方不爭執之事實，並有抵押權塗銷同意書、土地及建物登記謄本、本院八
    十八年度促字第九七五四號支付命令卷、八十八年度執字第二一○四四號、號九
    十一年度執字第一三二五四號、九十二年度執字第三八九九一號執行卷可稽，經
    本院採為判決之基礎。
、得心證之理由：
    本件所應審酌之處，厥為：(一)、被告就上開債權憑證所載債權金額，聲請強制執
    行黃全木財產，經分配受償後，被告尚餘多少金額未獲受償而係屬原告應負連帶
    保證責任範圍？(二)、供擔保訴外人黃全木系爭二百十二萬元借款之抵押物，除訴
    外人黃全木所有之前揭第一地號土地及第六七九一、六七九二建號建物外，有無
    包括原告所有之系爭不動產？(三)、被告同意塗銷抵押權，有無免除原告對訴外人
    黃全木系爭借款債務之連帶保證責任及拋棄擔保物權之意？
一、原告就訴外人黃全木向被告所為系爭二百十二萬元之借款，於一百五十六萬四千
    九百四十八元，及自九十二年二月十八日起至清償日止，按年息百分之九點四二
    計算之利息，並自九十二年二月十九日起，按上開利率百分之二十計算之違約金
    以內，應負連帶保證責任：
（一）按文書，依其程式及意旨得認作公文書者，推定為真正，民事訴訟法第三百五
      十五條第一項定有明文。經查：訴外人黃全木自八十八年二月五日起即未依約
      攤還本息，全部債務視為到期，尚積欠如上貳、一、所示之款項一節，俱如上
      述兩造不爭執之事實，嗣該積欠之款項經被告聲請對訴外人黃全木及原告核發
      上開支付命令確定後，持支付命令聲請強制執行黃全木所有財產，經四次拍賣
      而未拍定撤回，並發給債權憑證記載：「債務人（按即訴外人黃全木及原告）
      應連帶給付債權人新台幣一百九十九萬三千一百二十九元，及自民國八十八年
      三月五日起至清償日止，按年息百分之九點四四計算之利息，並自民國八十八
      年四月五日起算，在六個月內者，按上開利率百分之十，超過六個月者，按上
      開利率百分之二十計算之違約金‧‧‧」等情，有本院八十八年度促字第一九
      七五四號支付命令及本院九十一年三月二十六日八十八南院鵬執正第二一○四
      四號債權憑證之公文書，附於上開調閱之支付命令卷及執行卷可按，則依上開
      規定，前述事實，推定為真正。
（二）惟訴外人黃全木於八十八年二月五日全部債務視為到期後，仍有多次清償之行
      為，業經原告提出黃全木還款明細查詢單，並為被告在庭所不爭執，而被告於
      原告提出上開清償抗辯後，亦就訴外人黃全木於債務遲延後所為清償之行為，
      依照歷次黃全木清償之款項，按其清償之時點，依序計算抵充債務遲延後所生
      之費用、違約金、利息及本金，迄拍賣黃全木所有財產分配受償結果，被告尚
      有一百五十六萬四千九百四十八元，及自九十二年二月十八日起至清償日止，
      按年息百分之九點四二計算之利息，並自九十二年二月十九日起，按上開利率
      百分之二十計算之違約金未獲清償，此有被告提出之債權計算書附卷可考。則
      被告依上開推定為真正之債權憑證所載金額，依民法第三百二十三條之規定，
      就訴外人黃全木於債務遲延後所清償之金額及強制執行後分配受償之款項依序
      抵充費用、違約金、利息及原本，並向本院民事執行處九十二年度執字第三八
      九九一號執行事件聲請減縮執行金額為一百五十六萬四千九百四十八元，及如
      上所述之利息、違約金，堪屬可採。至於原告主張訴外人黃全木積欠被告之款
      項，應以九十一年三月二十日即黃全木最後清償日結算，亦即訴外人黃全木迄
      九十一年三月二十日，尚積欠被告本金一百六十八萬零七百七十八元，及自九
      十一年三月二十一日起按年息百分之九點四二計算之利息，故被告強制執行分
      配受償後，未獲清償之本金應為九十五萬九千六百四十一元，而非被告減縮後
      之一百五十六萬四千九百四十八元云云，然原告前開主張，漏未審酌訴外人黃
      全木於八十八年二月五日全部債務業已到期，並自八十八年二月五日起計算遲
      延利息、違約金之事實，其逕自黃全木九十一年三月二十日最後清償日計算本
      金及利息，而一概排除黃全木債務到期後所生之遲延利息及違約金，顯非可採
      ，此外，原告復未能舉他證以實其說，則原告前開主張，洵無可取，應予駁回
      。綜上，原告於一百五十六萬四千九百四十八元，及自九十二年二月十八日起
      至清償日止，按年息百分之九點四二計算之利息，並自九十二年二月十九日起
      ，按上開利率百分之二十計算之違約金以內之款項仍應對被告負連帶保證責任
      ，超逾上開金額部分，被告之債權業已受償而消滅，原告自毋庸負連帶保證責
      任。
二、供擔保訴外人黃全木系爭二百十二萬元借款之抵押物，除訴外人黃全木所有之前
    揭第一地號土地及第六七九一、六七九二建號建物外，尚包括原告所有之系爭不
    動產：
（一）經查，依兩造就原告所有系爭不動產設定本金最高限額抵押權時所簽立之抵押
      權設定契約書所載，其中「其他約定事項」第一項約定：「債務人及擔保物提
      供人，邀同連帶保證人向抵押權人為擔保對債務人在本抵押權設定契約所定之
      期限及本金最高限額內，以現在所負債務及將來所成立之借款及其他一切債務
      （包括保證債務）及其利息、遲延利息、違約金、實行抵押權費用，以及因債
      務不履行而發生之全部損害賠償之清償起見，特提供本契約載明之擔保物設定
      抵押權抵押與抵押權人。」，有抵押權設定契約書在卷可考，而被告對於該項
      約定乃其制式化格式一節亦不爭執，則由上開約定條款可知，擔保物所擔保之
      債權範圍，除現在所負債務外，尚包括保證債務，準此，原告就其所有之系爭
      不動產為被告設定本金最高限額一百三十八萬元之抵押權，所擔保之債權範圍
      ，除原告對被告一百十萬元之借款債務外，尚包括原告對訴外人黃全木向被告
      借款二百十二萬元之連帶保證債務，換言之，供擔保訴外人黃全木系爭二百十
      二萬元借款之抵押物，除訴外人黃全木所有之前揭第一地號土地及第六七九一
      、六七九二建號建物外，尚包括原告所有之系爭不動產。
（二）被告雖辯稱：由原告所有系爭不動產之抵押權設定契約書上記載擔保權利價值
      為本金最高限額一百三十八萬元可知，該擔保金額並非原告與訴外人黃全木二
      筆借款之加總金額，而僅限擔保原告一百十萬元之借款，足以證明原告所有系
      爭不動產僅供擔保原告對被告一百十萬元之借款，而未包含訴外人黃全木對被
      告二百十二萬元之借款云云。然金融機構就擔保物所設定之權利價值，乃其就
      擔保物經鑑價、評估後所生之結果，亦即擔保物本身之擔保價值，用以確保債
      權之完全受償，惟並無礙被告於受償不足時，依「其他約定事項」第一項之約
      定，對連帶保證人就他筆借款所提供擔保之不動產，行使抵押權受償之權利，
      是抵押物擔保權利價值與抵押物擔保債權範圍，乃屬二事，被告據此主張原告
      所有系爭不動產擔保債權範圍未包含訴外人黃全木借款之連帶保證債務，並無
      可採。
三、被告同意塗銷本件抵押權，並無免除原告對訴外人黃全木系爭借款債務之連帶保
    證責任及拋棄擔保物權之意：
    按民法第七百五十一條所謂債權人拋棄為其債權擔保之物權者，應指債權人在債
    權尚未獲償之前，既有行使擔保物權取償之權利，而竟拋棄不行使之謂，最高法
    院七十五台再字第十四號判決、八十四年度台上字第一○八八號判決可資參照。
    經查，被告於九十二年八月四日雖曾出具抵押權塗銷同意書，惟抵押權塗銷同意
    書上僅載「茲因乙○○債務清償，同意‧‧‧抵押權登記全部塗銷」等語，並無
    一字提及保證責任解免或拋棄該等擔保之意，足見被告同意出具塗銷抵押權同意
    書予原告塗銷系爭不動產上之抵押權，乃係因原告業已清償該筆一百十萬元之債
    務完畢，被告並無免除原告保證責任，亦無拋棄該擔保物權之意，從而，被告同
    意塗銷抵押權之行為，核與民法第七百五十一條所指債權人拋棄擔保物權之情形
    有別，是被告所辯，堪可採信，原告之上開主張，自屬無據。
四、綜上所陳，訴外人黃全木系爭二百十二萬元之借款，既有如上所述業受部分清償
    之情形，從而，原告請求確認被告對原告就黃全木系爭二百十二萬元之借款，於
    超逾一百五十六萬四千九百四十九元，及自九十二年二月十八日起至清償日止，
    按年息百分之九點四二計算之利息，並自九十二年二月十九日起，按上開利率百
    分之二十計算之違約金之連帶保證債權不存在，為有理由，應予准許，超逾上開
    部分之請求，為無理有，應予駁回；又被告同意塗銷本件抵押權，既無免除原告
    連帶保證責任及拋棄擔保物權之意，則原告訴請撤銷如聲明第二項所示之強制執
    行程序，且不得依如聲明第三項所示之債權憑證對原告強制執行，亦屬無據，應
    併予駁回。
五、本案事證已臻明確，兩造其餘攻擊防禦方法及證據主張，核與本案判決結果無涉
    ，爰毋庸一一論述，附此敘明。
六、訴訟費用負擔之依據：依民事訴訟法第七十九條。
中　　　華　　　民　　　國　　九十三　　年　　　九　　　月　　 十五 　　日
                                  臺灣臺南地方法院民事第四庭
~B審判長法官  吳森豐
~B法      官  許蕙蘭
~B法      官  陳燁真
右為正本係照原本作成。
如對本判決上訴，須於判決送達後廿日內向本院提出上訴狀。
中　　　華　　　民　　　國　　九十三　　年　　　九　　　月　　 十五 　　日
　　　　　　　　　　　　　　　　　　　　　　　法院書記官 凌昇裕
